【裁判字號】    98,家簡,3
【裁判日期】    981224
【裁判案由】    分割共有物
【裁判全文】
臺灣高雄地方法院民事裁定               98年度家簡字第3號
原      告  丁○○○
訴訟代理人  何曜男律師
複代理人    王建弘律師
被      告  甲○○
訴訟代理人  林石猛律師
            林岡輝 律師
被      告  戊○○
被      告  乙○○
被      告  丙○○
上當事人間請求分割共有物事件，本院於民國98年12月8 日言詞
辯論終結, 判決如下：
    主  文
兩造就被繼承人江漢森所有之下列遺產均准予分割，分割方式如
下：
(1)坐落高雄市○○區○○段1231地號面積36平方公尺之土地及其
  上之246 號建物（門牌高雄市○○○路284 巷51號）總面積61
  .63 平方公尺，分歸由被告甲○○取得。
(2)坐落高雄市○○區○○里○○○路284 巷48號之未保存登記建
  物、坐落高雄市○○區○○里○○路51號之未保存登記建物，
  由原告丁○○○與被告戊○○、乙○○、丙○○按應有部分各
  1/4 比例保持共有。
(3)被繼承人江漢森所有之股票，即瀚宇彩晶股份有限公司編號61
  16號計566股、漢平電子工業股份有限公司編號2488號計407股
  、太電股份有限公司編號1602號計605 股、茂矽股份有限公司
  編號2342計121 股、宏碁股份有限公司編號2353號計430 股、
  緯創股份有限公司編號3231號計47股等股票，應予變賣，所得
  價金按兩造應繼分各1/5 之比例分配。
訴訟費用由被告負擔五分之四，餘由原告負擔。
    事實及理由
甲、兩造爭執要旨：
一、原告起訴主張：
（一）緣被繼承人江漢森於民國96年12月7 日死亡，原告為被繼
      承人之妻，被告等人均為被繼承人子女，繼承人所留下之
      之遺產為：坐落高雄市○○區○○段1231地號面積36平方
      公尺之土地及其上之246 號建物（門牌高雄市○○○路28
      4 巷51號）總面積61.63 平方公尺、坐落高雄市○○區○○里○○○路284 巷48號之未保存登記建物、坐落高雄市
      新興區○○里○○路51號之未保存登記建物，股票部分有
      瀚宇彩晶股份有限公司6116（566 股）、漢平電子工業股
      份有限公司2488（407 股）、茂矽股份有限公司2342（12
      1 股）、宏碁股份有限公司2353（430 股）、緯創股份有
      限公司3231（47股）。上開兩造公同共有之遺產並無不能
      分割或有契約訂定不分割之情事，原告自得隨時請求分割
      ，懇請鈞院判如原告訴之聲明，實為法便。
（二）被告甲○○雖稱註冊第39045 號商標、492969號等二件商
      標權亦為被繼承人遺產之一，然該商標權本即原告與被繼
      承人共同努力得來，故被繼承人在生前即已將該商標權移
      轉予原告，並非遺產，且此事實亦經智慧財產法院以98年
      行商訴字第55號行政判決認定在案。又前述兩筆未保存登
      記建物目前均由原告與被告戊○○、乙○○、丙○○使用
      中，而系爭246 號建物目前則係出租於他人使用，被告甲○○主張之分割方式原告無法同意。原告並為訴之聲明如
      下：
    (1)被繼承人江漢森遺留之不動產，坐落高雄市○○區○○段
      1231地號面積36平方公尺之土地及其上之246 號建物（門
      牌高雄市○○○路284 巷51號）總面積61.63 平方公尺，
      由被告甲○○取得。
    (2)被繼承人江漢森遺留之不動產，坐落高雄市○○區○○里
      ○○○路284 巷48號之未保存登記建物、坐落高雄市○○
      區○○里○○路51號之未保存登記建物，由原告丁○○○
      與被告戊○○、乙○○、丙○○分別共有。
    (3)被繼承人江漢森遺產之股票，瀚宇彩晶股份有限公司6116
      （566 股）、漢平電子工業股份有限公司2488（407 股）
      、茂矽股份有限公司2342（121 股）、宏碁股份有限公司
      2353（430 股）、緯創股份有限公司3231（47股），由被
      告甲○○取得。
二、被告甲○○則辯稱：
（一）經濟部智慧財產局註冊第39045 號商標權及經濟部智慧財
      產局註冊第492969號商標權應為被繼承人江漢森之遺產：
      查原告丁○○○雖於96年12月21日向為經濟部智慧財產局
      提出移轉登記申請及江漢森之同意書，並主張被繼承人江
      漢森同意將註冊第39045 號商標、492969號等二件商標讓
      給原告丁○○○，請求經濟部智慧財產局為移轉之登記，
      嗣並經濟部智慧財產局為移轉之登記。惟被繼承人江漢森
      不曾同意將前開二商標讓給原告丁○○○，從而，前開同
      意書上所蓋用之自非基於江漢森之意思表示，是以，前開
      二商標權自不發生移轉之效力。又依商標移轉登記申請須
      知第四條規定：「原商標權人（讓與人）蓋用之印章，與
      原卷留存印章不符者，依下列方式辦理」顯見原商標權人
      必須蓋用之印章，需與卷留存之印章相符。從而，被繼承
      人江漢森同意移轉前開商標者，需使用與原卷留存印章相
      同印文之印章，如被繼承人江漢森曾同意者，江漢森自當
      知悉與原卷留存印章相同印文之印章為何，從而，由同意
      書上出現三顆印文之情，即可得知被繼承人江漢森不曾同
      意將前開二商標權讓予給原告丁○○○，是以，前開二商
      標權之移轉行為從未發生，故前開二商標權於被繼承人江
      漢森死亡後，自仍屬於被繼承人江漢森之遺產。
（二）被告甲○○所提出之分割方法較為可採：查被繼承人江漢
      森即於座落高雄市○○路51號之房屋，開立「老江紅茶牛
      奶」，迄今於高雄地區業為知名之飲料店，子承父業為傳
      統之要求，從而，被告甲○○、丙○○兩造自當承繼父業
      ，繼續於該址營業。又前開房屋既為遺產之一部分，自當
      由前開二繼承人分別共有，並於該址輪流或合作經營，始
      可謂承繼父親之遺願。又鑑於股票之價值業已低落，且為
      免法律關係趨於複雜，並能迅速、適宜解決兩造間之紛爭
      ，實以變賣為宜。並主張分割方法如下：
    (1)被繼承人江漢森遺留之高雄市○○區○○段1231號面積36
       平方公尺及其上之246 號建物（門牌號碼：高雄市○○
      區○○里○○○路284 巷51號）總面積61.63 平方公尺，
      由被告乙○○、被告戊○○分別共有（即各分得應有部分
      二分之一）。
    (2)被繼承人江漢森遺留之高雄市○○區○○里○○路51號之
      未保存登記建物，由甲○○、丙○○分別共有（即各分得
      應有部分二分之一）。
    (3)被繼承人江漢森遺留之高雄市○○區○○里○○○路284
      巷48號未保存登記建物，由丁○○○所有。
    (4)被繼承人江漢森遺產之股票，即瀚宇彩晶股份有限公司編
      號6116 號計566股、漢平電子工業股份有限公司編號2488
      號計407股、太電股份有限公司編號1602號計605股、茂矽
      股份有限公司編號2342計121 股、宏碁股份有限公司編號
      2353號計430 股、緯創股份有限公司編號3231號計47股等
      股票，應予變賣，所得價金按兩造應繼分各五分之一之比
      例分配。
    (5)經濟部智慧財產局註冊第39045號商標權及經濟部智慧財產
      局註冊第492969號商標權，均由兩造按應繼分各五分之一
      之比例保持分別共有（即兩造各分得應有部分五分之一）
      。
乙、得心證之理由
一、原告主張被繼承人江漢森於民國96年12月7 日死亡，原告為
    被繼承人之妻，被告等人均為被繼承人子女，繼承人所留下
    之之遺產為：坐落高雄市○○區○○段1231地號面積36平方
    公尺之土地及其上之246 號建物（門牌高雄市○○○路284
    巷51號）總面積61.63 平方公尺、坐落高雄市○○區○○里
    ○○○路284 巷48號之未保存登記建物、坐落高雄市○○區
    ○○里○○路51號之未保存登記建物，股票部分有瀚宇彩晶
    股份有限公司6116（566 股）、漢平電子工業股份有限公司
    2488（407 股）、茂矽股份有限公司2342（121 股）、宏碁
    股份有限公司2353（430 股）、緯創股份有限公司3231（47
    股）等情，業據其提出戶籍謄本、遺產稅免稅證明書、土地
    登記謄本、建物登記謄本為證，自堪信為真實。惟原告請求
    上開遺產應按照訴之聲明所記載之方式分割等情，則為被告
    甲○○所反對，被告甲○○並以前揭情詞置辯。
二、按公共同有之關係，自公同關係中止，或因公同共有物之讓
    與而消滅。公同共有物分割之方法，除法律另有規定外，準
    用關於共有物分割之規定；共有人得隨時請求分割共有物，
    但因物之使用目的不能分割或契約定有不可分割之期限者，
    不在此限；共有物之分割，依共有人協議之方法行之，分割
    之方法不能協議決定，或於協議決定後因消滅時效完成經共
    有人拒絕履行者，法院得因任何共有人之請求，命為下列之
    分配：1 、以原物分配於各共有人。但各共有人均受原物之
    分配顯有困難者，得將原物分配於部分共有人；2 、原物分
    配顯有困難時，得變賣共有物，以價金分配於各共有人；或
    以原物之一部分分配於各共有人，他部分變賣，以價金分配
    於各共有人。以原物為分配時，如共有人中有未受分配，或
    不能按其應有部分受分配者，得以金錢補償之。以原物為分
    配時，因共有人之利益或其他必要情形，得就共有物之一部
    分仍維持共有，民法第830 條第1 項、第2 項、第823 條第
    1 項各公同共有人不得請求分割公同共有物，民法第829 條
    固定、第824 條第1 、2 、3 、4 項分別定有明文。又公同
    關係存續中，各公同共有人不得請求分割公同共有物，民法
    第829 條固定有明文，但此項公同關係之存續，既非不可終
    止，則公同共有人中之一人或數人於訴訟外或於起訴時，以
    訴狀向其他公同共有人表示終止公同關係之意思，而請求分
    割公同共有物，在審理事實之法院，自應審認其所為終止公
    同關係之意思表示是否正當，能否認為已有合法之終止，為
    適當之裁判，如可認終止為合法，則其公同關係已不復存續
    ，即無適用民法第829 條之餘地（最高法院37年上字第7357
    號判例參照）。查兩造均為被繼承人江漢森第一順位繼承人
    ，且親等相同，其等應繼分各為5 分之1 ，被繼承人江漢森
    所遺上開遺產既無法律規定又無契約約定不得分割之情事，
    且兩造已無從依協議分割遺產，揆諸上開說明，原告自得隨
    時請求依應繼分即各5 分之1 比例請求分割被繼承人江漢森
    之遺產，原告此部分主張，應予准許。
二、被告甲○○雖辯稱註冊第39045 號商標、492969號等二件商
    標權亦為被繼承人遺產之一云云，惟遭原告堅決否認。經查
    ，被繼承人江漢森確實於生前即同意將系爭商標權移轉於原
    告，故經濟部准許將系爭商標權移轉登記於原告之處分並無
    違法等情，業經智慧財產法院以98年行商訴字第55號行政判
    決認定在案，故系爭二商標權並非被繼承人江漢森之遺產，
    應堪認定，被告甲○○上開辯解，難認與事實相符。
三、復按請求共有物之分割，應由法院依民法第824 條命為適當
    之分配，不受當事人主張之拘束。又分割共有物時，法院應
    參酌當事人之聲明、共有物之性質、經濟效用及全體共有人
    利益等公平決之（最高法院49年台上字第2569號、55年台上
    字第1982號判例參照）。本件原告與被告甲○○主張之分割
    方案並不一致，主要差異即在三筆建物之分割方式，原告主
    張系爭264 建物分歸被告甲○○單獨所有，其他兩筆未保存
    登記建物則分歸由原告與被告戊○○、乙○○、丙○○繼續
    保持共有，被告則主張系爭264 號建物由被告戊○○、乙○○共有，系爭南台路未保存登記建物由被告甲○○、丙○○
    共有、系爭成功路未保存登記建物分歸由原告所有。經查，
    系爭兩筆未保存登記建物目前均由原告與被告戊○○、乙○○、丙○○使用中，系爭246 號建物目前則係出租於他人使
    用等情，業據原告與被告戊○○、乙○○、丙○○一致陳明
    在卷，故以系爭標的物之使用現況，應以原告主張之分割方
    案較為可採；又被繼承人所遺留下來之股票，股數不多，若
    按原物分配將使法律關係趨於複雜，爰採變價分配，將股票
    予以變賣，所得價金按兩造應繼分各五分之一之比例分配。
    依上所述，本院判決分割如下：
  (1)坐落高雄市○○區○○段1231地號面積36平方公尺之土地及
    其上之246 號建物（門牌高雄市○○○路284 巷51號）總面
    積6 1.63平方公尺，由被告甲○○取得。
  (2)坐落高雄市○○區○○里○○○路284 巷48號之未保存登記
    建物、坐落高雄市○○區○○里○○路51號之未保存登記建
    物，由原告丁○○○與被告戊○○、乙○○、丙○○按應有
    部分各1/4 比例保持共有。
  (3)被繼承人江漢森遺產之股票，即瀚宇彩晶股份有限公司編號
    6116號計566 股、漢平電子工業股份有限公司編號2488號計
    407 股、太電股份有限公司編號1602號計605 股、茂矽股份
    有限公司編號2342計121 股、宏碁股份有限公司編號2353號
    計430 股、緯創股份有限公司編號3231號計47股等股票，應
    予變賣，所得價金按兩造應繼分各1/5 之比例分配。
四、依上所述，原告本於共有物之分割請求權，請求分割共有物
    為有理由，應予准許，爰將系爭遺產以主文第一、二、三項
    所示之分割方案為分割。又訴訟費用之負擔部分，因各共有
    人均因分割而同受分割之利益，故依應有部分之比例為負擔
    訴訟費用之標準，併予敘明。
五、結論：本件原告之訴為有理由，依民事訴訟法第385條第1項
    前段、第80條之1、第85條第1項前段，判決如主文。
中    華    民    國    98    年    12    月    24    日
                       家事法庭 法  官  吳宏榮
上為正本，係照原本作成。
如不服本判決，應於送達後20日內，向本院提出上訴狀。
中    華    民    國    98    年    12    月    24    日
                                書記官  葉正昭


司法院資訊處製作；財團法人民間司法改革基金會備份。
